【裁判字號】    98,易,49
【裁判日期】    980318
【裁判案由】    詐欺
【裁判全文】
臺灣臺中地方法院刑事判決                98年度易字第49號
公  訴  人  臺灣臺中地方法院檢察署檢察官
被      告  甲○○
上列被告因詐欺案件，經檢察官提起公訴（97年度偵字第10596號）
，本院判決如下：
    主    文
甲○○幫助意圖為自己不法之所有，以詐術使人將本人之物交付
，處有期徒刑月，如易科罰金，以新臺幣壹仟元折算壹日。
    犯罪事實
一、甲○○其依一般社會生活之通常經驗，應可知悉一般人均可
    自行申請金融帳戶，如非意圖供犯罪使用，無收取他人金融
    帳戶之必要，並可預見提供帳戶供人使用，可能幫助他人作
    為詐欺被害人匯款之用，藉以遂行詐欺犯行，並逃避檢警人
    員之追緝，竟仍基於幫助他人詐欺取財之不確定故意，於民
    國96年12月11日前之某日，於新竹縣新埔鄉○○路386號之
    渣打國際商業銀行（下稱渣打銀行）新埔分行前面，將所申
    請開立之渣打銀行新埔分行帳號000000000000號帳戶之金融
    卡連同密碼及存摺，交付自稱「王漢華」之成年男子使用，
    供該成年男子所屬之詐欺集團成員利用此帳戶詐取他人財物
    ，以此方式幫助該詐欺集團成員詐欺財物。嗣該詐欺集團成
    員即基於意圖為自己不法之所有，於96年12月11日20時許，
    經由電腦網路向乙○○詐稱可進行援交，惟須先繳款等語，
    致乙○○陷於錯誤，而先後於同日23時36分許、翌日0時48
    分許，操作自動櫃員機，分別將新台幣（下同）3000元、60
    00元存入甲○○之前揭帳戶。嗣乙○○於存款後察覺有異，
    始知受騙，並報警處理，因而查悉上情。
二、案經臺中縣警察局豐原分局報告臺灣臺中地方法院檢察署檢
    察官偵查起訴。
    理    由
一、證據能力部分：
    按被告以外之人（包括證人、鑑定人、告訴人、被害人及共
    同被告等）於審判外之陳述雖不符刑事訴訟法第159條之1至
    之4等4條之規定，而經當事人於審判程式同意作為證據，法
    院審酌該言詞陳述或書面陳述作成時之情況，認為適當者，
    亦得為證據；當事人、代理人或辯護人於法院調查證據時，
    知有刑事訴訟法第159條第1項不得為證據之情形，而未於言
    詞辯論終結前聲明異議者，視為有前項之同意，同法第159
    條之5定有明文。立法意旨在於傳聞證據未經當事人之反對
    詰問予以核實，原則上先予排除。惟若當事人已放棄反對詰
    問權，於審判程式中表明同意該等傳聞證據可作為證據；或
    於言詞辯論終結前未聲明異議，基於尊重當事人對傳聞證據
    之處分權，及證據資料愈豐富，愈有助於真實發見之理念，
    且強化言詞辯論主義，使訴訟程式得以順暢進行，上開傳聞
    證據亦均具有證據能力。查，有關以下所引用被告以外之人
    於審判外之言詞或書面陳述，而不符合刑事訴訟法第159條
    之1至第159條之4之規定者，雖屬傳聞證據，業經本院於審
    理時當庭提示而為合法之調查，公訴人、被告均未於言詞辯
    論終結前爭執其證據能力，本院審酌前開證據之取得，無違
    法或不當之情形，且亦無顯不可信之情況，並與認定本案事
    實具有關聯性，本院認為適當，依刑事訴訟法第159條之5之
    規定，均具有證據能力。
二、訊據被告甲○○固不否認有將其所有上開渣打銀行新埔分行
    帳戶存摺、提款卡交予自稱「王漢華」之男子，惟矢口否認
    有有幫助詐欺犯行，並先於警詢時辯稱：伊有將銀行存簿、
    印章及提款卡交予「王漢華」，交予「王漢華」後，「王漢
    華」有請伊喝酒云云；嗣於本院則辯稱：伊當時要幫「王漢
    華」買煙，所以請「王漢華」幫伊保管存摺及提款卡，買回
    來後，「王漢華」不還伊，說明天再還伊，但隔三天後，「
    王漢華」即告訴伊該存摺及提款卡已遺失，伊給「王漢華」
    錯誤的密碼，不知為何還能提領，伊沒有幫助詐欺取財云云
    。惟查：
(一)、上揭犯罪事實，業據證人即被害人乙○○於警詢時之指述綦
    詳，而被害人乙○○因詐欺集團成員施以詐術後，即將前揭
     款項匯入被告申設之上開渣打銀行新埔分行之帳戶內，始
    知受騙而報警處理等情，並有卷附之渣打國際商業銀行股份
    有限公司新埔分行96年12月25日渣打商銀新埔字第09600048
    號函檢附帳號000000000000號帳戶開戶及交易明細資料、被
    害人乙○○華南商業銀行豐原分行活期儲蓄存款存摺影本、
    自動櫃員機交易明細、內政部警政署反詐騙案件紀錄表、受
    理詐騙帳戶通報警示簡便格式表等在卷可稽，是被告上開渣
    打銀行新埔分行之帳戶，確為詐欺集團成員作為實施本案詐
    欺取財犯行一節，足堪認定。
(二)、按刑法上之故意，分為直接故意（確定故意）與間接故意（
    不確定故意）。行為人對於構成犯罪之事實，明知並有意使
    其發生者，為直接故意；行為人對於構成犯罪之事實，預見
    其發生而其發生並不違背其本意者，為間接故意。又幫助犯
    之成立，以行為人主觀上認識被幫助者正欲從事犯罪或係正
    在從事犯罪，且該犯罪有既遂之可能，而其行為足以幫助他
    人實現構成要件者，即具有幫助故意，並不以行為人確知被
    幫助者係犯何罪名為必要。而按金融機構之帳戶為個人理財
    之工具，為便利大眾使用此一理財工具，以資活絡資金供需
    ，對於申請開設金融帳戶並無設有任何特殊之限制，一般民
    眾皆能自由申請開戶，並得同時在不同金融機構申請多數存
    款帳戶使用，乃眾所周知之事實，依一般人之社會生活經驗
    ，倘係經由合法管道之收入或支出，其於金融帳戶之存放及
    提領，本可自行向金融行庫開立帳戶後使用，殊無大費周章
    使用他人帳戶之必要，況且近來詐騙案件層出不窮，詐騙集
    團多利用人頭帳戶做為出入帳戶，不僅廣為媒體所披載，亦
    經政府一再宣導提醒注意，尤以現今各地金融機構所設自動
    提款機莫不設定轉帳之警示畫面，或張貼警示標語，促請使
    用大眾注意，衡諸目前社會以電視、報紙甚至網路等管道流
    通資訊之普及程度，以及使用自動提款機從事提款、轉帳交
    易之頻繁，苟見有陌生人不思以自己名義申請開立帳戶，反
    而向不特定人蒐集或收購他人之金融機構帳戶使用，自屬可
    疑。再者，一般而言，欲使用提款卡領取款項者，須於金融
    機構所設置之自動櫃員機上依指令操作，並輸入正確之密碼
    ，方可順利領得款項，若非帳戶所有人同意、授權而告知提
    款卡密碼等情況，單純持有金融卡之人，欲隨機輸入號碼而
    領取款項之機會，不法之人任意輸入號碼而與正確之密碼相
    符者，機率微乎其微，況且，倘非事先自願提供提款卡及密
    碼，所有人隨時都有可能報警或向銀行掛失而不能使用。因
    此，詐欺集團在大費週章，施以詐術，使被害人受騙並匯款
    後，為確保該帳戶不為人所掛失，並順利提領詐騙款項，遂
    詐欺之目的，衡情當不會任意使用他人遺失之帳戶提款卡。
(三)、被告甲○○雖否認有何幫助詐欺犯行，並以前詞置辯，惟查
    ，被告於警詢時先稱：「（我）將銀行存簿印章提款卡（交
    予）一名叫王漢華男子」、「（他事後有無將銀行存簿提款
    卡密碼印章歸還與你？）都沒有」、「（你事後有無詢問他
    該帳戶資料去向？）沒有，我叫他還我，他不願意反而告知
    我你把這本帳戶資料賣給我」、「（你將該銀行帳戶資料給
    他後有無收取他任何酬勞？）有請我喝酒」、「（你有無向
    警方報案及向原開戶銀行申辦將該帳戶掛失停用補發？）沒
    有」等語（見警卷第19至20頁），嗣於本院準備程序中改稱
    ：「我確實有在新埔鄉的渣打銀行新埔分行前面將存摺、提
    款卡交給一個叫『王漢華』的人叫他幫我保管一下，當時他
    在車上叫我去幫他買一包煙，當時我就把存摺、提款卡交給
    他保管，保管的意思是幫我拿一下，我買東西回來之後叫他
    把提款卡還給我，然後他就說借我看一下，但是他不還我，
    他就說明天再還我，我說不行，不還的話我就要報遺失要報
    警，第三天對方就打電話給我說他遺失了，後來我就去銀行
    掛失，去芎林分局報警，我是跟警察說我的存簿遺失，但是
    沒有報案三聯單」等語（見本院卷第12頁反面），審之被告
    於警詢時，未曾提及帳戶存摺及提款卡等物係交予「王漢華
    」保管，至本院始為如此辯稱，非無可議。又按存摺、提款
    卡並非體積龐大而不方便攜帶之物，被告縱使需要買煙，當
    不致須特別交待他人幫其保管，況且，倘若被告已言明係要
    「王漢華」暫為保管，則核存摺、提款卡本身於客觀上並非
    有交易價值之物，如帳戶又如無鉅額金錢，依常情，一般人
    亦不會擅自據為己有而冒觸犯刑章之風險，則被告前揭所辯
    ，均與常理有違。又如「王漢華」果係強佔被告之存摺及提
    款卡，則被告仍任其取走而未前往報警處理，亦未聞問其帳
    戶去向，亦悖於常情。再者，被告於本院準備程序時另辯稱
    ：當時伊寫在提款卡後面之密碼是錯誤等云云，然查，被告
    交付上開帳戶提款卡予「王漢華」後，被害人乙○○旋即遭
    詐騙，進而匯入款項，被告上開帳戶內之款項也隨即遭人提
    領殆盡，倘非被告主動提供帳戶存摺、提款卡及正確密碼，
    詐欺集團成員在無法確定能夠順利領取款項前，亦不敢斷然
    使用，否則，在其大費週章使被害人匯入大量款項後，可能
    會冒著被告隨時變更密碼或掛失之風險。是以，唯有被告主
    動將存摺、提款卡連同密碼交付，詐欺集團成員始有把握順
    利提領，進而使用該帳戶。綜上所述，被告辯稱係「王漢華
    」保管伊之存摺、提款卡後不願歸還，且在提款卡上所載之
    密碼係錯誤密碼等語，並非實在，被告確有將存摺、提款卡
    連同密碼交付詐欺集團一節，應可認定。又被告於案發時，
    係近35歲之成年人，已有相當之工作及生活經驗，對於金融
    帳戶係個人理財工具，如非供非法使用之目的，無收取他人
    帳戶之必要，而被告提供所有之前開帳戶存摺、提款卡連同
    密碼予「王漢華」及所屬之詐欺集團，用以實施詐欺犯行，
    確可預見，且其對於該人利用其帳戶向人詐取財物，並無違
    背其本意，是被告主觀上應具有幫助他人詐取財物之不確定
    故意，而其提供金融帳戶之行為，亦屬刑法詐欺罪構成要件
    以外之行為，其幫助詐欺犯行，應可認定。
(四)、本件事證明確，被告幫助詐欺取財之犯行洵堪認定，應依法
    論科。
三、按幫助犯之成立，主觀上行為人須有幫助故意，客觀上須有
    幫助行為，意即須對於犯罪與正犯有共同之認識，而以幫助
    之意思，對於正犯資以助力，而未參與實施犯罪之行為者而
    言（參照最高法院75年度臺上字第1509號、88年度臺上字第
    1270號判決意旨）。本件被告甲○○將其所有上開帳戶存摺
    、提款卡連同密碼提供予自稱「王漢華」之人及所屬詐欺集
    團使用，使該詐欺集團成員作為對被害人實行詐欺取財犯罪
    之取款工具，顯係基於幫助他人實行詐欺取財犯罪之犯意，
    且所為提供金融帳戶之行為，亦屬刑法詐欺罪構成要件以外
    之行為。是核被告甲○○所為，分別係犯刑法第30條第1項
    、刑法第339條第1項之幫助詐欺取財罪。又其行為僅止於幫
    助，爰依刑法第30條第2項規定，按正犯之刑減輕之。爰審
    酌被告甲○○提供上揭銀行帳戶供詐欺集團成員使用，助長
    詐欺集團財產犯罪之風氣，致本案被害人受騙而匯款，實為
    當今社會層出不窮之詐財事件所以發生之根源，造成社會互
    信受損，擾亂金融交易往來秩序，影響層面甚大，且亦因被
    告等提供個人帳戶，致使執法人員難以追查該詐欺集團之真
    實身分，所為實屬不該，自應受有相當之非難，並考量其犯
    後否認犯行之犯後態度及其智識程度、犯罪動機、目的、手
    段、對於被害人所生之危害等一切情狀，量處如主文所示之
    刑，並諭知易科罰金之折算標準
據上論斷，應依刑事訴訟法第299條第1項前段，刑法第30條第1
項前段、第2項，刑法第339條第1項、第41條第1項前段，刑法施
行法第1條之1第1項、第2項前段，判決如主文。
本案經檢察官丙○○到庭執行職務。
中    華    民    國    98    年    3    月     18    日
            刑事第三庭  審判長  法  官  周瑞芬
                                法  官  楊曉惠
                                法  官  李慧瑜
以上正本證明與原本無異。
如不服本判決應於收受判決後10日內向本院提出上訴書狀，並應
敘述具體理由；其未敘述上訴理由者，應於上訴期間屆滿後20日
內向本院補提理由書（均須按他造當事人之人數附繕本）「切勿
逕送上級法院」。
                                書記官  陳青瑜
中    華    民    國    98    年    3    月     18    日
附錄論罪科刑法條
中華民國刑法第339條
意圖為自己或第三人不法之所有，以詐術使人將本人或第三人之
物交付者，處5年以下有期徒刑、拘役或科或併科1千元以下罰金
。
以前項方法得財產上不法之利益或使第三人得之者，亦同。
前二項之未遂犯罰之。


司法院資訊處製作；財團法人民間司法改革基金會備份。
